【裁判字號】    96,訴,533
【裁判日期】    970724
【裁判案由】    分割共有物
【裁判全文】
臺灣彰化地方法院民事判決               96年度訴字第533號
    原      告  丁○○
    被      告  丙○○○
    訴訟代理人  乙○○
                          號8.
    被      告  己○○
                          10.
    訴訟代理人  甲○○
    兼  訴  訟
    代  理  人  庚○○
                          6弄.
    被      告  辛○○
                          6弄.
                戊○○
                          號
上列當事人間請求分割共有物事件，本院於民國97年7 月10日言
詞辯論終結，判決如下：
    主  文
被告庚○○、辛○○應就其被繼承人陳木樹所遺坐落彰化縣田中
鎮○○段四九地號、地目旱、面積八千四百四十三平方公尺、應
有部分五分之一之土地辦理繼承登記。
兩造共有坐落彰化縣田中鎮○○段四九地號、地目旱、面積八千
四百四十三平方公尺土地應分割為：如附圖所示編號甲部分面積
二千一百零七點三五平方公尺分歸原告取得；編號乙部分面積六
千三百三十五點六五平方公尺分歸全體被告取得（其中被告庚○○、辛○○就其取得部分為公同共有），並按原應有部分比例維
持共有。
訴訟費用由兩造依附表所示應有部分比例負擔。
    事實及理由
一、被告丙○○○、辛○○經合法通知，未於最後言詞辯論期日
    到場，核無民事訴訟法第386 條各款所列情形，爰依原告聲
    請，由其一造辯論而為判決。
二、原告主張：坐落彰化縣田中鎮○○段49地號、地目旱（使用
    分區暨地類別為山坡地保育區農牧用地 ）、面積8,443平方
    公尺土地（下稱系爭土地）係兩造所共有，各共有人應有部
    分如附表所示。兩造就系爭土地並無不分割期限之約定，系
    爭土地亦無因物之使用目的不能分割之情形，惟兩造間無法
    達成協議為分割，為此訴請裁判分割。又系爭土地原共有人
    陳木樹已於民國83年3 月3 日死亡，被告庚○○、辛○○為
    其繼承人，迄今尚未辦理繼承登記，爰併請求被告庚○○、
    辛○○就其被繼承人陳木樹所遺系爭土地應有部分辦理繼承
    登記。至於分割方法，應以彰化縣田中地政事務97年6 月4
    日（複丈日期）土地複丈成果圖（下稱附圖）所示之位置、
    面積原物分割予兩造，其中全體被告就分得部分按原應有部
    分比例維持共有（被告庚○○、辛○○就分得部分為公同共
    有）。蓋依此分割方法，除使兩造所分得之土地面積均無損
    失或短少外，兩造所分得之土地均有道路可供對外通行，應
    為各方均可接受之方案。再者，被告戊○○、庚○○所提之
    分割方案及主張，僅係考量渠等之利益，且將使原告受分配
    面積較應有部分面積短少152.85平方公尺，此損人利己之舉
    ，與平等正義之原則有違，原告希望分足應有部分面積，不
    願意以鑑價補償受分配面積不足之部分。另被告庚○○、戊○○、己○○、辛○○主張應依系爭土地之石砌石岸中心為
    分割線，因石砌石岸僅為分管界線之符號，並非固定之界線
    ，而此項主張亦使原告分得之土地較應有部分面積短少，並
    不可採等語。並聲明：求為判決如主文第1 項、第2 項所示
    。
三、被告之陳述：
  (一)被告己○○、庚○○、戊○○稱：除原告自行單獨分割出來
    外，願意與其餘共有人即被告丙○○○、辛○○就分得部分
    維持共有。惟不同意依附圖所示方案分割，主張依照現有分
    管之現況分割，原告受分配其原分管之位置即可，若其所受
    分配面積不足，再以鑑價金錢補償原告等語。
  (二)被告丙○○○稱：同意分割，應該以原告實際分管位置分割
    ，除原告外，願意與其他被告維持共有等語，並已出具同意
    維持共有陳報狀。
  (三)被告辛○○稱：除原告自行單獨分割出來外，願意與其餘共
    有人即被告己○○、庚○○、戊○○、丙○○○就分得部分
    維持共有；另希望依原告分管現況分割，面積有增減時，再
    以金錢互相補償等語。
四、原告主張系爭土地為兩造所共有，應有部分如附表所示，且
    共有人間就系爭土地並無不分割期限之約定，系爭土地亦無
    因物之使用目的不能分割之情形，惟無法協議分割，及系爭
    土地原共有人陳木樹已於83年3 月3 日死亡，被告庚○○、
    辛○○為其繼承人，迄今尚未辦理繼承登記等事實，業據其
    提出地籍圖謄本、土地登記謄本、繼承系統表、相關戶籍謄
    本為證，且為被告所不爭，並由被告庚○○提出本院民事庭
    准予拋棄繼承備查通知影本一份為憑，此部分堪信為真實。
五、按各共有人，得隨時請求分割共有物，但因物之使用目的不
    能分割或契約訂有不分割之期限者，不在此限，又共有物之
    分割，依共有人協議之方法行之，分割之方法，不能協議決
    定者，法院得因任何共有人之聲請，命為下列之分配：(1)以
    原物分配於各共有人；(2)變賣共有物，以價金分配於各共有
    人，且以原物為分配時，如共有人中，有不能按其應有部分
    受分配者，得以金錢補償之，民法第823 條第1 項、第824
    條分別規定甚明。從而，原告依據上開規定請求判決分割系
    爭土地，即無不合，應予准許。
六、按因繼承、強制執行、公用徵收或法院之判決，於登記前已
    取得不動產物權者，非經登記，不得處分其物權，民法第75
    9 條定有明文。又分割共有物，性質上為處分行為，依民法
    第759 條規定，共有不動產之共有人中有人死亡時，於其繼
    承人未為繼承登記以前，固不得分割共有物。惟原告如於本
    件訴訟中，請求死亡共有人之繼承人辦理繼承登記，並合併
    對繼承人及其餘共有人為分割共有物之請求，不但符合訴訟
    經濟原則，亦與民法第759 條規定之旨趣無違（最高法院69
    年臺上字第1012號判例意旨參照）。查系爭土地原共有人陳
    木樹已於83年3 月3 日死亡，被告庚○○、辛○○為其繼承
    人，迄今尚未辦理繼承登記等情，已如前述，則原告起訴請
    求分割系爭土地同時，併請求被告庚○○、辛○○就陳木樹
    所遺系爭土地之應有部分辦理繼承登記，尚無不合，應予准
    許。爰判決如主文第1 項所示。
七、系爭土地地目為旱，使用分區、地類別為山坡地保育區農牧
    用地，地形呈缺口向東南之不規則多邊形，其上坐落有被告
    庚○○所有鐵架造羊舍、被告辛○○所有無圍牆鐵架造養蜂
    場及原告、被告戊○○分別種植之鳳梨果園，且系爭土地南
    、北兩側均面臨產業道路，其餘二側並無通路等情，業經本
    院會同彰化縣田中地政事務所測量人員勘測屬實，製有勘驗
    筆錄、土地複丈成果圖（即複丈日期為96年9 月7 日、96年
    11月30日之現況圖）各二份在卷可稽。本院依據上情、兩造
    利益、使用現況及系爭土地整體利用價值等，並審酌：(一)全
    體被告就分得之部分均表示願意按原應有部分比例維持共有
    ；(二)兩造現分管之位置與其受分配取得之土地位置大致相符
    等情，認為依附圖所示之分割方案即如主文第2 項所示情形
    分割，不但使兩造所分得部分之土地能大致符合現況使用情
    形，且兩造所分得位置均得對外通行無虞，對於兩造任何一
    方並無特別不利之處，堪稱允當。至於被告主張原告受分配
    位置應與其目前分管之位置完全相同即可，其餘不足之面積
    ，再以鑑價補償乙節，既為原告所不同意，並陳稱應分足應
    有部分之面積（原告應有部分面積為2,107.35平方公尺，惟
    目前分管位置之面積僅1,954.5 平方公尺）等語，則被告上
    開主張，已難遽採。況依附圖所示方案分割，僅係將分割線
    自目前兩造分管位置中間之石岸中心線靠左側（即西側）稍
    微調整，其最終分割線仍與被告庚○○目前分管使用之右側
    現況線大致相符，對於被告庚○○所使用羊舍之現況，縱有
    影響，亦甚為輕微。故於審酌兩造利益後，本院認為原告主
    張應分足應有部分面積，乃其正當權利之行使，非屬無據，
    應予尊重。綜上所述，爰依附圖方案判決分割如主文第2 項
    所示。
八、訴訟費用負擔之依據：民事訴訟法第78 條、第80條之1、第
    85條第1項但書、第2項。
中    華    民    國    97    年    7     月    24    日
                  民事第二庭          法  官  陳連發
附表：
┌────────┬─────────────────┐
│共有人          │應有部分即訴訟費用負擔比例        │
├────────┼─────────────────┤
│陳木樹之繼承人陳│五分之一（公同共有；此部分訴訟費用│
│添進、辛○○    │由庚○○、辛○○連帶負擔）        │
├────────┼─────────────────┤
│丙○○○        │八六九八○分之一三○八二          │
├────────┼─────────────────┤
│己○○          │五分之一                          │
├────────┼─────────────────┤
│戊○○          │五分之一                          │
├────────┼─────────────────┤
│丁○○          │八六九八○分之二一七一○          │
└────────┴─────────────────┘
以上正本係照原本作成。
如對本判決上訴，應於判決送達後20日內向本院提出上訴狀。
中    華    民    國    97    年    7     月    24    日
                                      書記官  施惠卿


司法院資訊處製作；財團法人民間司法改革基金會備份。
